---
title: "Santé humaine liée à l'obésité (Report-notes)"
author: "Amal_Abarou, Fiona_Guiwala, Audrey_Tchuente, Leslie_Tankam"
date: "`r Sys.Date()`"
format:
  html:
    code-fold: true
    code-tools: true
    toc: true
editor: visual
lang: fr
bibliography: bibliography/references.bib
---

<!--% Complétez l'entête en définissant un titre qui soit représentatif de votre travail. Indiquez aussi les noms des auteurs. -->

<!--# Dans les différentes sections, vous trouverez des indicateurs "...Vos XXX ici..." Vous devez bien sûr REMPLACER ces indicateurs par votre propre texte. Ne les laissez pas dans votre version finale du document. Vous devez travailler dans le même document (pas question de faire un document séparé par étudiant). Gérez les conflits éventuels. -->

# Introduction

<!--% Sur base de la bibliographie (lecture de l'article fourni et de vos propres recherches sur Internet), rédigez une introduction du sujet en 3 à 4 paragraphes. Cette introduction doit guider le lecteur vers votre but. Vous devez citer vos sources, c'est-à-dire qu’il faut indiquer au minimum la référence bibliographique fournie de manière correcte (inspirez-vous de ce qui est indiqué dans le bloc-notes, mais reformulez : un simple copier-coller de l'introduction du bloc-notes n'est PAS considéré comme l'exercice réalisé !) -->

<!--# Ce projet porte sur la santé humaine liée à l'obésité, à la façon de se nourrir et aux activités réalisées (plus ou moins sédentaire ou actif) ... Réalisez des recherches bibliographiques afin d'avoir une vision précise de la thématique. Existe-t-il des indicateurs calculables pour quantifier l'état de santé d'un individu, par exemple ? Naturellement, ces indicateurs doivent être calculables sur bases des variables mesurées dans votre jeu de données. Focalisez-vous donc sur ces variables-là. -->

À l'ère où les maladies métaboliques et cardiovasculaires représentent des enjeux majeurs de santé publique, l'analyse des caractéristiques corporelles humaines est essentielle en épidémiologie et en médecine préventive. Les mesures anthropométriques simples, comme le poids, la taille et le tour de taille, permettent d'estimer des paramètres biologiques comme la masse grasse et la répartition des tissus adipeux. Ces estimations, traduites sous forme d'indices comme l'IMG (Indice de Masse Grasse) et l'IMA (Indice de Masse Adipeuse), sont des outils précieux pour évaluer le lien entre morphologie, mode de vie et santé.

L'IMG évalue la proportion de masse grasse corporelle, tandis que l'IMA est particulièrement efficace pour estimer la graisse abdominale, un facteur de risque clé de maladies métaboliques. Ces indices, en complément de l'IMC, permettent de mieux identifier les risques liés à l'adiposité centrale, même chez les individus ayant un poids normal. Ils sont donc cruciaux pour la détection des risques et pour l'orientation des politiques de prévention.

Dans ce projet, nous avons pour objectif d'explorer un jeu de données biométriques recueilli chez une population , en calculant certains de ces indices notamment l'IMG et l'IMA et en étudiant leur variation selon différentes caractéristiques comme le sexe, l'âge ou le type de régime alimentaire. Ce travail nous permettra d'interroger de manière critique la pertinence de ces indicateurs dans l'évaluation du risque pour la santé, tout en renforçant nos compétences en analyse de données et en raisonnement scientifique. L'approche adoptée se veut à la fois quantitative et biologique, afin d'interpréter les résultats dans une perspective intégrée reliant le corps, le métabolisme, et l'environnement.

# But

<!--% Formulez ici de façon concise et précise votre question de recherche en 1 à 2 phrases. -->

Le but de ce projet est de calculer plusieurs indices corporels, tels que l'Indice de Masse Grasse (IMG), l'Indice de Masse Adipeuse (IMA), ainsi que d'autres indices pertinents, à partir d'un jeu de données biométriques. Ces calculs permettront d'étudier la variation de ces indices en fonction de différents facteurs comme le sexe, l'âge et le type de régime alimentaire, afin d'évaluer leur pertinence dans l'analyse du risque pour la santé et leur utilité dans la prévention des maladies métaboliques et cardiovasculaires.

# Matériel et méthodes

<!--% Cette section doit comprendre une explication technique sur les mesures effectuées et sur le protocole relatif à l'acquisition des données en 3 à 4 paragraphes. Vous ajouterez aussi un paragraphe qui détaille les outils logiciels et statistiques utilisés (logiciels et versions des logiciels). Un simple copier-coller du matériel et méthodes du bloc-notes ne sera PAS considéré comme acceptable. -->

Dans le cadre de cette étude, les données ont été recueillies auprès d'une population variée résidant dans le Hainaut. Chaque expérimentateur (étudiant) a collecté ses propres données , en réalisant lui-même les mesures physiques (masse corporelle, taille, tour de taille, tour de hanche, tour de poignet...) et en posant un certain nombre de questions liées au mode de vie et à l'alimentation(fréquence de consommation de sucre, intolérace au lactose, nombre d'heures de sommeil). Les résultats ont ensuite été rassemblés dans un tableur Excel commun.

Un protocole standardisé, défini collectivement via un dictionnaire de données partagé, a permis d'assurer l'harmonisation des méthodes entre expérimentateurs. Des phases d'intercalibration ont été réalisées pour limiter les écarts dans les mesures les plus sensibles, notamment la masse corporelle. Au cours du travail sur le projet, des opérations de remaniement ont été réalisées ponctuellement afin de corriger certaines incohérences, harmoniser certaines valeurs saisies et ajuster certaines variables pour permettre leur utilisation dans les analyses statistiques.

Les données ont été pseudonymisées conformément au RGPD afin de préserver l'anonymat des participants tout au long de l'étude. Aucun nom ou identifiant personnel n'a été conservé, et l'ensemble du traitement s'est fait dans le respect de la confidentialité.

L'analyse statistique a été conduite dans l'environnement **SciViews Box 2024** sous [Saturn Cloud](https://saturncloud.io) (Linux) à l'aide du [logiciel R](https://www.r-project.org) (`r R.version.string`). Les principaux packages utilisés incluent `dplyr`, `ggplot2` et `car`. Les analyses ont porté sur des tests d'association (test du Chi carré d'indépandance), sur l'Anova à un ou deux facteurs ) pour évaluer l'effet d'un ou plusieurs facteurs qualitatifs sur une variable quantitative, ainsi que sur le test de Student utilisé pour comparer les moyennes de deux groupes dans des contextes spécifiques . La vérification des conditions d'application à été effectuée à l'aide de tests comme celui de Bartlett (pour l'homoscédasticité) ou le graphique quantile-quantile( pour la normalité des résidus).

# Résultats

## Description des données

<!--% Extrayez les quelques éléments les plus pertinents (3 à 5) de votre document `human_notebook.qmd` pour décrire les données de manière cohérente par rapport au but. Reprenez les interprétations en les reformulant de manière concise pour former un texte qui se lit en continu (donc un texte plus construit que ce que vous avez indiqué dans le bloc-notes). -->

<!--# N'oubliez pas que ce document doit pouvoir compiler indépendamment du reste. Cela implique que vous ajoutiez un chunk d'importation des données et que vous recalculiez tout ce qui doit l'être... Par contre, un simple copier-coller de toute la partie résultats du bloc-notes ne sera pas considéré comme un travail réalisé : vous devez sélectionner, et éventuellement remanier un peu le code, pour ne conserver que ce qui est utile ici. -->

Notre jeu de données porte sur la biométrie humaine et contient des observations de caractéristiques physiologiques et comportementales telles que le poids, la taille, l'âge, le sexe, le tour de taille, le tour de hanche et le tour de poignet. Des variables de mode de vie comme la consommation de sucre, d'alcool, de fast-food, d'eau ou de cortisone, le régime alimentaire (carnivore, végétarien, herbivore), les intolérances (lactose, gluten), ainsi que l'activité physique et les heures de sommeil sont également incluses.

Quatre visualisations ont retenu de manière particulière notre attention pour explorer ces données.

Ces éléments permettent de mieux comprendre comment certains comportements alimentaires et facteurs biologiques interagissent avec des indicateurs de santé comme la masse grasse ou la masse adipeuse.

```{r setup, include=FALSE}
# Ceci est nécessaire pour les tests SDD, ne pas utiliser dans un "vrai" projet
if (!"tools:tests" %in% search())
  source(here::here("tests/tools_tests.R"), attach(NULL, name = "tools:tests"))

# Configuration de l'environnement SciViews::R
SciViews::R("infer", "model", lang = "fr")
```

```{r}
# Chargement des données depuis le fichier 
biometry_data <- read("data/biometry.rds")
# Tableau des premières et dernières lignes
tabularise$headtail(biometry_data)
# Description des données
skimr::skim(biometry_data)
```

```{r}
chart(data = biometry_data, ~ tour_taille %fill=% alimentation|alimentation) +
  geom_histogram(data = sselect(biometry_data,-alimentation),
    fill = "grey", bins = 25) + 
  geom_histogram(show.legend = FALSE, bins = 25) +
  ylab("Effectifs") +
  scale_fill_viridis_d()
```

Afin d'explorer l'influence du régime alimentaire sur l'obésité, nous avons comparé les distributions du tour de taille chez les individus omnivores, carnivores et végétariens. Le tour de taille étant un indicateur courant de la masse grasse abdominale, cette variable permet de visualiser une dimension concrète de l'état corporel lié à l'alimentation. Le graphique montre que les omnivores présentent une distribution plus étendue et plus concentrée autour de valeurs élevées (80 à 100 cm), avec plusieurs cas dépassant même les 110 cm. En revanche, les carnivores et surtout les végétariens sont représentés par un nombre d'individus bien plus faible, ce qui limite l'interprétation statistique, mais on remarque que leurs tours de taille sont plutôt concentrés dans les valeurs plus basses. Cette tendance pourrait suggérer un lien entre un régime végétarien et un tour de taille plus réduit. Ces premiers résultats appuient l'idée que le régime alimentaire est un facteur clé à prendre en compte dans l'analyse des déterminants de l'obésité.

```{r}
#Regroupage en tranche d'age 
## Recodage de biometry_data$age en biometry_data$age_rec
biometry_data$age_rec <- cut(biometry_data$age,
  include.lowest = TRUE,
  right = FALSE,
  dig.lab = 4,
  breaks = c(17, 30, 50, 70, 81),
  labels = c("17-29ans", "30-49ans", "50-69ans", "plus de 70ans"))

chart(data = biometry_data, ~ fast_food %fill=% genre | age_rec) +
  geom_bar(na.rm = TRUE, position = "dodge") +
  scale_fill_viridis_d() +
  labs(title = "Répartition de la consommation de fast-food par tranche d'âge",
  x = "Nombre de fast-food consommés par semaine",
  y = "Effectifs")
```

La figure ci-dessus représente la répartition du nombre de fast-food consommés par semaine selon la tranche d'âge et le genre. On observe clairement que les jeunes adultes (17-29 ans) sont les plus grands consommateurs de fast-food, avec des effectifs non négligeables allant jusqu'à 12 fast-foods par semaine. Cette consommation élevée est présente chez les deux sexes, bien que les femmes (en jaune) semblent légèrement plus représentées parmi les fortes consommatrices dans cette tranche d'âge. Chez les individus de 30 à 49 ans, on note une baisse marquée de la consommation, qui devient plus modérée, voire occasionnelle. Cette tendance se poursuit avec les groupes plus âgés (50-69 ans, et plus de 70 ans), où la consommation devient quasi nulle pour une grande majorité des individus. Ce graphique met en évidence un lien probable entre la jeunesse et une plus forte consommation de fast-food, avec une influence possible du genre dans les comportements alimentaires. Ces observations soulignent l'importance d'intervenir précocement auprès des jeunes adultes dans le cadre de la prévention de l'obésité, notamment en sensibilisant aux effets d'une alimentation déséquilibrée.

```{r}
library(dplyr)
biometry_data %>%
  group_by(genre) %>%
  summarise(
    moyenne_masse = mean(masse, na.rm = TRUE),
    moyenne_taille = mean(taille, na.rm = TRUE),
    moyenne_age = mean(age, na.rm = TRUE),
    n = n()
  ) %>%
  tabularise()

```

Ce tableau présente les moyennes de masse, taille et âge selon le genre. On observe que les hommes (H) ont en moyenne une masse corporelle de 81,8 kg, une taille de 179 cm et un âge moyen de 31,2 ans, tandis que les femmes (F) ont une masse moyenne de 69,5 kg, une taille de 165 cm et un âge moyen de 35 ans. L'échantillon comporte 65 hommes et 78 femmes. Ces différences montrent que les hommes de l'échantillon sont globalement plus grands et plus lourds que les femmes, mais légèrement plus jeunes.

```{r}
chart(data = biometry_data, masse_corr ~ genre %fill=% genre) +
  geom_boxplot() +
labs(title = "Distribution de la masse par genre",
       x = "Genre",
       y = "Masse (kg)")
```

Ce graphique compare la masse (en kg) entre les hommes (H) et les femmes (F). En général, les hommes de cet échantillon ont une masse plus élevée que les femmes, comme le montre la position plus haute de la boîte et de la médiane pour le groupe H. La distribution de la masse est également plus étendue chez les hommes, avec des valeurs aberrantes plus élevées.

## Tests d'hypothèses

<!--% Sélectionnez les 4 tests d'hypothèses les plus pertinents depuis `human_notebook.qmd`, ainsi bien sûr que les calculs des indices nécessaires que vous placerez juste au-dessus de vos tests. Ces tests doivent répondre à votre question de recherche (le but). Reformulez les interprétations pour former un texte qui se lit en continu. -->

Les tests d'hypothèses les plus pertinents en rapport avec notre but sont:

Test 1 :

```{r}
biometry_data$sommeil_rec <- cut(biometry_data$sommeil,
  include.lowest = TRUE,
  right = FALSE,
  dig.lab = 4,
  breaks = c(4, 7, 10, 13),
labels = c("Sommeil insuffisant", "Sommeil normal", "Sommeil prolongé"))

anova_amal <- lm(masse_corr ~ genre * sommeil_rec, data = biometry_data) 
anova(anova_amal) |>
  tabularise(anova_amal)
```

Ce test d'ANOVA à deux facteurs a révélé que le genre ainsi que le nombre d'heures de sommeil ont un effet significatif sur la masse corporelle corrigée, sans interaction entre ces deux facteurs. Cela suggère que chacun de ces paramètres agit indépendamment sur la masse, mettant en lumière l'importance de prendre en compte aussi bien les déterminants biologiques que comportementaux dans l'analyse de l'obésité.

Test 2 :

```{r}
# Calcul de la ou des variables reprenant l'indice sous forme numérique (et facteur)
     biometry_data <- biometry_data %>.% 
smutate(biometry_data, imc = (masse_corr / (taille / 100)^2)) %>.%   
  drop_na(.)
biometry_data <- biometry_data %>%
  smutate(., 
   taille_m = taille / 100,
   IMG = (1.2 * imc) + (0.23 * age) - (10.8 * ifelse(genre == "H", 1, 0)) - 5.4) # Calcul de l'IMG en fonction du sexe

# Transformation en facteur (classification en catégories)
biometry_data <- biometry_data %>%
  smutate(., IMG_Categorie = case_when(
      genre == "F" & IMG < 25 ~ "Maigre",
      genre == "F" & IMG < 30 ~ "Poids-Normal",
      genre == "F" & IMG < 35 ~ "Surpoids",
      genre == "F" & IMG >= 35 ~ "Obésité",
      
      genre == "H" & IMG < 15 ~ "Maigre",
      genre == "H" & IMG < 20 ~ "Poids-Normal",
      genre == "H" & IMG < 25 ~ "Surpoids",
      genre == "H" & IMG >= 25 ~ "Obésité",
      
      TRUE ~ "Non défini"
    ))
## Recodage de biometry_data$fast_food en biometry_data$fast_food_rec
biometry_data$fast_food_rec <- cut(biometry_data$fast_food,
  include.lowest = TRUE,
  right = FALSE,
  dig.lab = 4,
  breaks = c(0, 1, 13) 
  )
```

```{r test t1}
test <-t.test(data = biometry_data, IMG ~ fast_food_rec)
tabularise(test)
```

Dans ce test student, on note que la valeur de p (0.000986) est inférieure au seuil significatif de 5%, on rejette l'hypothèse nulle d'absence de différence entre les moyennes des deux groupes. Il existe donc une différence statistiquement significative entre les moyennes des deux groupes comparés. Le test de Student a mis en évidence une différence significative d'IMG selon la consommation de fast-food, confirmant que de mauvaises habitudes alimentaires peuvent contribuer à une augmentation de la masse grasse.

Test3

```{r}
biometry_data <- biometry_data %>%
  mutate(niveau_activite = cut(activite_physique,
                               breaks = c(-Inf, 149, 300, Inf),
                               labels = c("Faible", "Modérée", "Élevée"),
                               ordered_result = TRUE))
```

```{r}
biometry_anova1 <- lm(data = biometry_data, IMG ~ niveau_activite)
anova(biometry_anova1) |> tabularise()
```

Cette analyse de la variance (ANOVA) a été réalisée pour examiner l'effet du "niveau_activite" sur l'Indice de Masse Grasse (IMG). Les résultats montrent que le facteur "niveau_activite" a un effet statistiquement significatif sur l'IMG (Fobs.​=4.59, p = 0.0118). La valeur de p étant inférieure au seuil de 0.05, nous rejetons l'hypothèse nulle selon laquelle il n'y a pas de différence significative de l'IMG moyenne entre les différents niveaux d'activité. Cette analyse suggère que le niveau d'activité est associé à des différences significatives dans l'Indice de Masse Grasse au sein de la population étudiée. Bien que ce test indique qu'au moins un des groupes de niveau d'activité diffère significativement des autres en termes d'IMG. Ce test montre que le niveau d'activité physique influence significativement l'indice de masse grasse (IMG), soulignant ainsi le rôle protecteur d'une activité physique régulière contre l'accumulation de masse grasse.

Test 4

```{r}
## Recodage de biometry_data$fumeur en biometry_data$fumeur_rec
biometry_data$fumeur_rec <- cut(biometry_data$fumeur,
  include.lowest = TRUE,
  right = FALSE,
  dig.lab = 4,
  breaks = c(0, 1, 300),
  labels = c("Non fumeur", "Fumeur")) 

```

```{r}
t.test(data = biometry_data, IMA ~ fumeur_rec,
  alternative = "two.sided", conf.level = 0.95, var.equal = TRUE)
```

Les différentes analyses statistiques réalisées ont permis de mettre en évidence des facteurs significativement associés à des indicateurs de corpulence et de santé métabolique.

Enfin, un test d'ANOVA a permis de constater une corrélation entre le nombre de cigarettes fumées par semaine et l'indice de masse adipeuse (IMA). Ce résultat met en lumière un lien entre tabagisme et accumulation de masse grasse viscérale, probablement lié à des effets métaboliques et comportementaux associés au tabac.

Dans l'ensemble, ces tests soulignent l'importance de plusieurs facteurs de mode de vie (sommeil, alimentation, activité physique, tabagisme) dans la variation de la composition corporelle. Ces résultats renforcent la nécessité d'une approche globale et individualisée dans la prévention et la prise en charge de l'obésité.

# Discussion et conclusions

<!--% Reprenez les résultats obtenus, discutez-les d'un point de vue biologique en 4 à 5 paragraphes et concluez votre travail. Vous pouvez les mettre également en relation avec vos recherches bibliographiques dans cette section. -->

Dans le cadre de notre projet portant sur l\'obésité humaine, nous avons étudié l\'influence de certains facteurs comportementaux et physiologiques sur les paramètres corporels associés à l\'excès de masse grasse. Notre objectif est de mieux comprendre les relations entre le régime alimentaire, l\'âge, le sexe et certaines habitudes de vie, en lien avec l\'état corporel. Les variables analysées dans cette étude comprennent le régime alimentaire (omnivore, carnivore, végétarien), le tour de taille, la consommation hebdomadaire de fast-food, le sexe, la tranche d\'âge, la masse corporelle et la taille et le tabagisme.

Pour explorer l\'influence du régime alimentaire sur l\'obésité, nous avons comparé les distributions du tour de taille chez les individus omnivores, carnivores et végétariens. Le tour de taille est reconnu comme un marqueur robuste de la masse grasse abdominale et du risque métabolique associé. Notre analyse montre que les omnivores présentent une distribution plus étendue du tour de taille, concentrée autour de valeurs élevées (80 à 100 cm), avec plusieurs cas au-delà de 110 cm. Les individus végétariens, bien que moins représentés, tendent à présenter des tours de taille plus bas, ce qui correspond aux observations faites dans la littérature indiquant que les régimes riches en fibres et pauvres en graisses animales peuvent être associés à une réduction du risque d\'obésité abdominale.

<!--# Important : ce document doit compiler SANS ERREURS avec le bouton 'Rendu' sinon le travail sera sanctionné lourdement. La compilation du document Quarto est maintenant considérée comme acquise. -->

# Référence

<!--% N'indiquez rien ci-dessous. Quarto se chargera de rajouter vos références bibliographiques automatiquement. -->
