---
title: "Santé humaine liée à l'obésité (Report-notes)"
author: "Amal_Abarou, Fiona_Guiwala, Audrey_Tchuente, Leslie_Tankam"
date: "`r Sys.Date()`"
format:
  html:
    code-fold: true
    code-tools: true
    toc: true
editor: visual
lang: fr
bibliography: bibliography/references.bib
---

<!--% Complétez l'entête en définissant un titre qui soit représentatif de votre travail. Indiquez aussi les noms des auteurs. -->

<!--# Dans les différentes sections, vous trouverez des indicateurs "...Vos XXX ici..." Vous devez bien sûr REMPLACER ces indicateurs par votre propre texte. Ne les laissez pas dans votre version finale du document. Vous devez travailler dans le même document (pas question de faire un document séparé par étudiant). Gérez les conflits éventuels. -->

# Introduction

<!--% Sur base de la bibliographie (lecture de l'article fourni et de vos propres recherches sur Internet), rédigez une introduction du sujet en 3 à 4 paragraphes. Cette introduction doit guider le lecteur vers votre but. Vous devez citer vos sources, c'est-à-dire qu’il faut indiquer au minimum la référence bibliographique fournie de manière correcte (inspirez-vous de ce qui est indiqué dans le bloc-notes, mais reformulez : un simple copier-coller de l'introduction du bloc-notes n'est PAS considéré comme l'exercice réalisé !) -->

<!--# Ce projet porte sur la santé humaine liée à l'obésité, à la façon de se nourrir et aux activités réalisées (plus ou moins sédentaire ou actif) ... Réalisez des recherches bibliographiques afin d'avoir une vision précise de la thématique. Existe-t-il des indicateurs calculables pour quantifier l'état de santé d'un individu, par exemple ? Naturellement, ces indicateurs doivent être calculables sur bases des variables mesurées dans votre jeu de données. Focalisez-vous donc sur ces variables-là. -->

À l'ère où les maladies métaboliques et cardiovasculaires représentent des enjeux majeurs de santé publique, l'analyse des caractéristiques corporelles humaines est essentielle en épidémiologie et en médecine préventive. Les mesures anthropométriques simples, comme le poids, la taille et le tour de taille, permettent d'estimer des paramètres biologiques comme la masse grasse et la répartition des tissus adipeux. Ces estimations, traduites sous forme d'indices comme l'IMG (Indice de Masse Grasse) et l'IMA (Indice de Masse Adipeuse), sont des outils précieux pour évaluer le lien entre morphologie, mode de vie et santé.

L'IMG évalue la proportion de masse grasse corporelle, tandis que l'IMA est particulièrement efficace pour estimer la graisse abdominale, un facteur de risque clé de maladies métaboliques. Ces indices, en complément de l'IMC, permettent de mieux identifier les risques liés à l'adiposité centrale, même chez les individus ayant un poids normal. Ils sont donc cruciaux pour la détection des risques et pour l'orientation des politiques de prévention.

Dans ce projet, nous avons pour objectif d'explorer un jeu de données biométriques recueilli chez une population , en calculant certains de ces indices notamment l'IMG et l'IMA et en étudiant leur variation selon différentes caractéristiques comme le sexe, l'âge ou le type de régime alimentaire. Ce travail nous permettra d'interroger de manière critique la pertinence de ces indicateurs dans l'évaluation du risque pour la santé, tout en renforçant nos compétences en analyse de données et en raisonnement scientifique. L'approche adoptée se veut à la fois quantitative et biologique, afin d'interpréter les résultats dans une perspective intégrée reliant le corps, le métabolisme, et l'environnement.

# But

<!--% Formulez ici de façon concise et précise votre question de recherche en 1 à 2 phrases. -->

Le but de ce projet est de calculer plusieurs indices corporels, tels que l'Indice de Masse Grasse (IMG), l'Indice de Masse Adipeuse (IMA), ainsi que d'autres indices pertinents, à partir d'un jeu de données biométriques. Ces calculs permettront d'étudier la variation de ces indices en fonction de différents facteurs comme le sexe, l'âge et le type de régime alimentaire, afin d'évaluer leur pertinence dans l'analyse du risque pour la santé et leur utilité dans la prévention des maladies métaboliques et cardiovasculaires.

# Matériel et méthodes

<!--% Cette section doit comprendre une explication technique sur les mesures effectuées et sur le protocole relatif à l'acquisition des données en 3 à 4 paragraphes. Vous ajouterez aussi un paragraphe qui détaille les outils logiciels et statistiques utilisés (logiciels et versions des logiciels). Un simple copier-coller du matériel et méthodes du bloc-notes ne sera PAS considéré comme acceptable. -->

...Votre matmet ici...

# Résultats

## Description des données

<!--% Extrayez les quelques éléments les plus pertinents (3 à 5) de votre document `human_notebook.qmd` pour décrire les données de manière cohérente par rapport au but. Reprenez les interprétations en les reformulant de manière concise pour former un texte qui se lit en continu (donc un texte plus construit que ce que vous avez indiqué dans le bloc-notes). -->

<!--# N'oubliez pas que ce document doit pouvoir compiler indépendamment du reste. Cela implique que vous ajoutiez un chunk d'importation des données et que vous recalculiez tout ce qui doit l'être... Par contre, un simple copier-coller de toute la partie résultats du bloc-notes ne sera pas considéré comme un travail réalisé : vous devez sélectionner, et éventuellement remanier un peu le code, pour ne conserver que ce qui est utile ici. -->

Notre jeu de données porte sur la biométrie humaine et contient des observations de caractéristiques physiologiques et comportementales telles que le poids, la taille, l'âge, le sexe, le tour de taille, le tour de hanche et le tour de poignet. Des variables de mode de vie comme la consommation de sucre, d'alcool, de fast-food, d'eau ou de cortisone, le régime alimentaire (carnivore, végétarien, herbivore), les intolérances (lactose, gluten), ainsi que l'activité physique et les heures de sommeil sont également incluses.

Quatre visualisations ont retenu de manière particulière notre attention pour explorer ces données.

Ces éléments permettent de mieux comprendre comment certains comportements alimentaires et facteurs biologiques interagissent avec des indicateurs de santé comme la masse grasse ou la masse adipeuse.

```{r setup, include=FALSE}
# Ceci est nécessaire pour les tests SDD, ne pas utiliser dans un "vrai" projet
if (!"tools:tests" %in% search())
  source(here::here("tests/tools_tests.R"), attach(NULL, name = "tools:tests"))

# Configuration de l'environnement SciViews::R
SciViews::R("infer", "model", lang = "fr")
```

```{r}
chart(data = biometry_data, ~ tour_taille %fill=% alimentation|alimentation) +
  geom_histogram(data = sselect(biometry_data,-alimentation),
    fill = "grey", bins = 25) + 
  geom_histogram(show.legend = FALSE, bins = 25) +
  ylab("Effectifs") +
  scale_fill_viridis_d()
```

Ce graphique compare la distribution du tour de taille selon le régime alimentaire (omnivore, carnivore, végétarien). Les végétariens de cet échantillon semblent avoir les tours de taille les plus petits, concentrés autour de 70-80. Les carnivores ont tendance à avoir des tours de taille plus petits que les omnivores, possiblement entre 80 et 100, mais plus grands que les végétariens. La distribution du tour de taille chez les omnivores est plus large, avec une concentration notable autour de 80-90 et une autre vers 100-110, et globalement plus élevée que celle des autres régimes. La faible visibilité de données pour les végétariens suggère un petit échantillon ou des valeurs très regroupées.

Ce graphique permet de mettre en évidence une éventuelle influence du régime alimentaire sur la corpulence abdominale. Les personnes ayant un régime carnivore présentent en moyenne un tour de taille plus élevé que les végétariens ou herbivores.

```{r}
#Regroupage en tranche d'age 
## Recodage de biometry_data$age en biometry_data$age_rec
biometry_data$age_rec <- cut(biometry_data$age,
  include.lowest = TRUE,
  right = FALSE,
  dig.lab = 4,
  breaks = c(17, 30, 50, 70, 81),
  labels = c("17-29ans", "30-49ans", "50-69ans", "plus de 70ans"))

chart(data = biometry_data, ~ fast_food %fill=% genre | age_rec) +
  geom_bar(na.rm = TRUE, position = "dodge") +
  scale_fill_viridis_d() +
  labs(title = "Répartition de la consommation de fast-food par tranche d'âge",
  x = "Nombre de fast-food consommés par semaine",
  y = "Effectifs")
```

Le graphique présente la répartition du nombre de fast-food consommés par semaine selon quatre tranches d'âge, différenciée par le genre. Une tendance décroissante se dégage globalement, suggérant que les plus jeunes consomment plus fréquemment du fast-food que les personnes plus âgées.

La tranche 17--29 ans est celle qui consomme le plus fréquemment du fast-food, avec des individus atteignant jusqu'à 12 repas/semaine. Les hommes et les femmes sont fortement représentés dans cette tranche, bien que les hommes semblent consommer légèrement plus en quantité.

Dans les tranches d'âge supérieures, la consommation diminue progressivement avec l'âge, notamment à partir de 50 ans, où la majorité des individus consomment 0 à 1 fast-food/semaine.

Chez les plus de 70 ans, la consommation devient quasi inexistante.

La consommation de fast-food reste globalement plus élevée chez les jeunes adultes, ce qui peut représenter un facteur de risque important de sur-poids ou d'obésité si elle est couplée à une sédentarité ou une mauvaise hygiène de vie.

Ce graphique illustre un facteur comportemental clé.

```{r}
library(dplyr)
biometry_data %>%
  group_by(genre) %>%
  summarise(
    moyenne_masse = mean(masse, na.rm = TRUE),
    moyenne_taille = mean(taille, na.rm = TRUE),
    moyenne_age = mean(age, na.rm = TRUE),
    n = n()
  ) %>%
  tabularise()

```

Le tableau présente les valeurs moyennes de masse (kg), taille (cm), âge (ans) et le nombre d'individus (n) selon le genre.

La différence entre la moyenne de masse peut s'expliquer en partie par la différence de taille, mais pourrait aussi indiquer une proportion plus importante de masse grasse ou musculaire chez les hommes.

Les hommes sont en moyenne plus grands (179 cm) que les femmes (165 cm), ce qui est attendu biologiquement.

L'âge moyen des femmes est légèrement plus élevé (35 ans) que celui des hommes (31,2 ans), ceci peut influencer certains facteurs physiologiques comme le métabolisme basal ou la distribution des graisses.

L'échantillon est légèrement déséquilibré, avec 78 femmes contre 65 hommes, mais reste suffisamment représentatif.

Ces statistiques montrent que les hommes de l'échantillon sont en moyenne plus lourds et plus grands, ce qui pourrait les amener à avoir un IMC comparable à celui des femmes, ou non, selon la masse grasse.

```{r}
chart(data = biometry_data, masse_corr ~ genre %fill=% genre) +
  geom_boxplot() +
labs(title = "Distribution de la masse par genre",
       x = "Genre",
       y = "Masse (kg)")
```

Cette visualisation montre une répartition distincte du poids entre hommes et femmes, avec une masse corporelle généralement plus élevée chez les hommes.

Au travers de ce graphique on voit une tendance claire : en général, les hommes de cet échantillon ont une masse corporelle plus élevée que les femmes**.**

La distribution de la masse est décalée vers des valeurs plus élevées chez les hommes par rapport aux femmes (comparaison des médianes et des boîtes).

La présence de valeurs aberrantes plus élevées chez les hommes pourrait indiquer une plus grande proportion d'individus avec une masse très élevée dans ce groupe.

## Tests d'hypothèses

<!--% Sélectionnez les 4 tests d'hypothèses les plus pertinents depuis `human_notebook.qmd`, ainsi bien sûr que les calculs des indices nécessaires que vous placerez juste au-dessus de vos tests. Ces tests doivent répondre à votre question de recherche (le but). Reformulez les interprétations pour former un texte qui se lit en continu. -->

...Vos tests d'hypothèses ici...

Les hypothèses les plus pertienentes en rapport avec notre but sont

```{r}
#Calcul de l'IMA
biometry_data <- biometry_data %>%
  smutate(
  taille_m = taille / 100,   # Conversion de la taille de cm en m
 IMA = (tour_hanche / (taille_m^1.5)) - 18  # Calcul de l'IMA
  )

biometry_data <- biometry_data %>%
  smutate(
    taille_m = taille / 100,  # Conversion de la taille de cm en m
    IMA = (tour_hanche / (taille_m^1.5)) - 18,  # Calcul de l'IMA
    categorie_IMA = case_when(
      genre == "H" & IMA < 8  ~ "faible",
      genre == "H" & IMA >= 8 & IMA < 20 ~ "normal",
      genre == "H" & IMA >= 20 & IMA < 25 ~ "élevé",
      genre == "H" & IMA >= 25 ~ "obésité",
      genre == "F" & IMA < 21  ~ "faible",
      genre == "F" & IMA >= 21 & IMA < 33 ~ "normal",
      genre == "F" & IMA >= 33 & IMA < 39 ~ "élevé",
      genre == "F" & IMA >= 39 ~ "obésité"
    )
  )

# Ordonner les catégories pour faciliter l'affichage
biometry_data$categorie_IMA <- ordered(biometry_data$categorie_IMA, 
  levels = c("faible", "normal", "élevé", "obésité"))
```

```{r}
test_chi2_1 <- chisq.test(table_ima_genre)
tabularise(test_chi2_1)
```

La valeur de p obtenue (1.97×10−07) est bien inférieure au seuil de signification habituel (par exemple, α=0.05).

**Conclusion :**

Puisque la valeur de p est très petite, nous **rejetons l'hypothèse nulle** (H0​).

Cela signifie qu'il existe une **dépendance statistiquement significative entre le genre et l'IMA**. En d'autres termes, la distribution de l'IMA n'est pas la même chez les hommes et chez les femmes dans cet échantillon. Le genre semble être associé à l'IMA.

```{r}
# Calcul de la ou des variables reprenant l'indice sous forme numérique (et facteur)
     
biometry_data <- biometry_data %>%
  smutate(., 
   taille_m = taille / 100,
   IMG = (1.2 * imc) + (0.23 * age) - (10.8 * ifelse(genre == "H", 1, 0)) - 5.4) # Calcul de l'IMG en fonction du sexe

# Transformation en facteur (classification en catégories)
biometry_data <- biometry_data %>%
  smutate(., IMG_Categorie = case_when(
      genre == "F" & IMG < 25 ~ "Maigre",
      genre == "F" & IMG < 30 ~ "Poids-Normal",
      genre == "F" & IMG < 35 ~ "Surpoids",
      genre == "F" & IMG >= 35 ~ "Obésité",
      
      genre == "H" & IMG < 15 ~ "Maigre",
      genre == "H" & IMG < 20 ~ "Poids-Normal",
      genre == "H" & IMG < 25 ~ "Surpoids",
      genre == "H" & IMG >= 25 ~ "Obésité",
      
      TRUE ~ "Non défini"
    ))
```

```{r}
## Recodage de biometry_data$fast_food en biometry_data$fast_food_rec
biometry_data$fast_food_rec <- cut(biometry_data$fast_food,
  include.lowest = TRUE,
  right = FALSE,
  dig.lab = 4,
  breaks = c(0, 1, 13) 
  )
```

```{r test t1}
test<-t.test(data = biometry_data, IMG ~ fast_food_rec)
tabularise(test)
```

# Discussion et conclusions

<!--% Reprenez les résultats obtenus, discutez-les d'un point de vue biologique en 4 à 5 paragraphes et concluez votre travail. Vous pouvez les mettre également en relation avec vos recherches bibliographiques dans cette section. -->

...Vos conclusions ici...

<!--# Important : ce document doit compiler SANS ERREURS avec le bouton 'Rendu' sinon le travail sera sanctionné lourdement. La compilation du document Quarto est maintenant considérée comme acquise. -->

# Référence

<!--% N'indiquez rien ci-dessous. Quarto se chargera de rajouter vos références bibliographiques automatiquement. -->
