---
title: "Santé humaine liée à l'obésité (bloc-notes)"
author: "Amal_Abarou, Fiona_Guiwala, Audrey_Tchuente, Leslie_Tankam"
date: "`r Sys.Date()`"
format:
  html:
    code-fold: true
    code-tools: true
    toc: true
editor: visual
lang: fr
bibliography: bibliography/references.bib
---

<!--# Dans les différentes sections, vous trouverez des indicateurs "...Vos XXX ici..." Vous devez bien sûr REMPLACER ces indicateurs par votre propre texte. Ne les laissez pas dans votre version finale du document. Vous devez travailler dans le même document (pas question de faire un document séparé par étudiant). Gérez les conflits éventuels. -->

```{r setup, include=FALSE}
# Ceci est nécessaire pour les tests SDD, ne pas utiliser dans un "vrai" projet
if (!"tools:tests" %in% search())
  source(here::here("tests/tools_tests.R"), attach(NULL, name = "tools:tests"))

# Configuration de l'environnement SciViews::R
SciViews::R("infer", "model", lang = "fr")
```

# Introduction et but

Au cours des dernières décennies, la santé humaine a connu un déclin alarmant dans de nombreuses régions du monde. L'obésité est l'un des principaux facteurs contribuant à cette tendance inquiétante, car elle peut entraîner un large éventail de problèmes de santé, notamment des maladies cardiovasculaires, des accidents vasculaires cérébraux, des cancers, des troubles musculo-squelettiques et des troubles mentaux. En outre, l'obésité est souvent associée à un mode de vie sédentaire et à une alimentation malsaine, qui peuvent également avoir des effets négatifs sur la santé.

@lebacq2015 a étudié différents indices permettant de quantifier, entre autres, l'obésité des personnes. Notre but est de tester quelques-uns de ces indices sur un échantillon de la population du Hainaut âgée de 18 ans ou plus, et d'établir des liens avec le mode de vie ou l'alimentation.

# Matériel et méthodes

Les données ont été collectées par un groupe d'une trentaine d'expérimentateurs qui se sont réparti le travail. Le choix des mesures à réaliser a fait l'objet d'un consensus au sein du groupe par l'élaboration d'un dictionnaire des données commun. Les mesures sujettes à variation (la masse plus particulièrement) ont fait l'objet d'une intercalibration. Ces données sont pseudonymisées afin de respecter l'anonymat des sujets dans la SciViews Box 2024 en utilisant [Saturn Cloud](https://saturncloud.io) (Linux) avec le [logiciel R](https://www.r-project.org) (`r R.version.string`).

La description des données et les tests statistiques sont réalisés dans la SciViews Box 2024 en utilisant [Saturn Cloud](https://saturncloud.io) (Linux) avec le [logiciel R](https://www.r-project.org) (`r R.version.string`).

# Résultats

## Description des données

\<!\--% Ajoutez un chunk d'importation des données à partir de v

os données remaniées dans \`data/biometry.rds\`. Inspirez-vous de vos projets individuels pour écrire correctement ces chunks. \--\>

```{r}
# Chargement des données depuis le fichier 
biometry_data <- read("data/biometry.rds")
# Tableau des premières et dernières lignes
tabularise$headtail(biometry_data)
# Description des données
skimr::skim(biometry_data)
```

<!--% Ensuite vous décrirez graphiquement (avec `chart()`) et numériquement (tableaux avec `tabularise()`, `skimr::skim()`, etc.) vos données. Chaque étudiant ajoute deux éléments descriptifs pertinents. -->

### Description par l'étudiant 1

```{r}
chart(data = biometry_data, activite_physique ~ genre %fill=% genre) +
  geom_boxplot() +
  labs(title = "Activité physique (h/sem) par genre",
       x = "Genre",
       y = "heure par semaine")

```

Le graphique montre que les hommes déclarent globalement plus d'activité physique que les femmes. La médiane des minutes d'activité physique hebdomadaire est plus élevée chez les hommes, ce qui indique qu'au moins la moitié d'entre eux dépasse un seuil de temps supérieur à celui des femmes.

```{r}
biometry_data %>%
  group_by(genre) %>%
  summarise(
    moyenne_masse = mean(masse, na.rm = TRUE),
    moyenne_taille = mean(taille, na.rm = TRUE),
    moyenne_age = mean(age, na.rm = TRUE),
    n = n()
  ) %>%
  tabularise()

```

Le tableau compare des moyennes de masse, taille et âge entre les hommes (H) et les femmes (F) de l'échantillon :

Masse corporelle : Les hommes ont une masse moyenne plus élevée (81.8 kg) que les femmes (69.6 kg), ce qui est attendu biologiquement.

Taille : Les hommes mesurent en moyenne 179 cm, contre 165 cm pour les femmes, confirmant aussi une différence physique typique entre les genres.

Âge : Les femmes de l'échantillon sont en moyenne un peu plus âgées (34.9 ans) que les hommes (31.2 ans).

Effectifs (n) : L'échantillon compte 79 femmes et 65 hommes, donc une légère surreprésentation féminine.

### Description par l'étudiant 2

```{r}
chart(data = biometry_data, ~ tour_taille %fill=% alimentation|alimentation) +
  geom_histogram(data = sselect(biometry_data,-alimentation),
    fill = "grey", bins = 25) + 
  geom_histogram(show.legend = FALSE, bins = 25) +
  ylab("Effectifs") +
  scale_fill_viridis_d()

```

L'observation principale est que la distribution du tour de taille semble varier significativement entre les groupes alimentaires. Le groupe végétarien tend à présenter des tours de taille plus bas, ce qui pourrait suggérer une association entre un régime végétarien et une moindre adiposité abdominale.

La distribution du tour de taille pour le groupe omnivore semble être **bimodale**, avec deux pics principaux un premier autour de 70 et un deuxième autour de 90. Cette distribution suggère qu'il pourrait y avoir deux sous-groupes distincts au sein de le catégorie"omnivore". Ces sous groupes pourrait être caractérisés par des facteurs non directement apparents dans ce graphique comme le genre, l'age ou les facteurs lié au mode de vie (l'activité physique).

```{r}
## Recodage de biometry_data$sommeil en biometry_data$sommeil_rec
biometry_data$sommeil_rec <- cut(biometry_data$sommeil,
  include.lowest = TRUE,
  right = FALSE,
  dig.lab = 4,
  breaks = c(4, 7, 10, 13),
labels = c("Sommeil insuffisant", "Sommeil normal", "Sommeil prolongé"))

 biometry_data %>.% 
 sgroup_by(.,genre, sommeil_rec) %>.%
  ssummarise(.,masse_moyenne = mean(masse), moyenne_fast_food = mean(fast_food), n = fn(sommeil)) -> biometry_table
 tabularise(biometry_table)
```

Le tableau suivant présente la répartition de la masse corporelle moyenne et de la consommation de fast-food selon la durée de sommeil et le genre des individus.Le tableau met en évidence une tendance selon laquelle les hommes ayant un sommeil insuffisant présentent à la fois une masse corporelle plus élevée et une consommation plus fréquente de fast-food . En revanche , cette relation semble moins marquée chez les femmes , chez qui la variation de la masse corporelle selon la durée du sommeil est plus faible, ce qui pourrait indiquer une influence différente du sommeil en fonction du genre. Le tableau suggère que la relation entre le sommeil et les habitudes alimentaires varie selon le genre.

### Description par l'étudiant 3

```{r}
#Regroupage en tranche d'age 
## Recodage de biometry_data$age en biometry_data$age_rec
biometry_data$age_rec <- cut(biometry_data$age,
  include.lowest = TRUE,
  right = FALSE,
  dig.lab = 4,
  breaks = c(17, 30, 50, 70, 81),
  labels = c("17-29ans", "30-49ans", "50-69ans", "plus de 70ans"))

chart(data = biometry_data, ~ fast_food %fill=% genre | age_rec) +
  geom_bar(na.rm = TRUE, position = "dodge") +
  scale_fill_viridis_d() +
  labs(title = "Répartition de la consommation de fast-food par tranche d'âge",
  x = "Nombre de fast-food consommés par semaine",
  y = "Effectifs")
```

Interprétation

L'analyse de notre graphe montre que la consommation de fast-food est plus élevée chez les jeunes adultes (18-30 ans) et diminue avec l'âge, surtout après 50 ans. Les plus de 70 ans en consomment très peu. Une différence entre les sexes est visible chez les 18-30 ans, où les femmes semblent en consommer davantage que les hommes, mais cette tendance s'atténue avec l'âge. Cette étude souligne l'impact de l'âge et du sexe sur les habitudes alimentaires.

```{r}
biometry_data %>.%
  sgroup_by(., age_rec, genre, sucre) %>.%
  ssummarise(., "moyenne" = mean(fast_food),
    "n" = fn(sucre)) -> biometry_3
tabularise(biometry_3)
```

Le tableau obtenu montre que la population étudiée est majoritairement composée de jeunes adultes, avec plus d'individus appartenant à la tranche des 17-29 ans. Les tranches d'âge supérieures, en particulier les 70 ans et plus, sont très peu représentées (seulement 4 personnes), ce qui montre un déséquilibre important dans la distribution des âges. Cette répartition déséquilibrée limite l'intérêt d'utiliser l'âge comme variable principale dans les analyses, à moins de regrouper certaines tranches pour assurer une meilleure représentativité.

### Description par l'étudiant 4

```{r}
chart(data = biometry_data, masse_corr ~ genre %fill=% genre) +
  geom_boxplot() +
labs(title = "Distribution de la masse par genre",
       x = "Genre",
       y = "Masse (kg)")
cross_table <- biometry_data %>%
  group_by(., genre) %>%
  ssummarise(.,
    Masse_moyenne        = fmean(masse_corr),
    ecart_type     =  fsd(masse_corr),
    n              = fn(masse_corr)
    )
tabularise(cross_table)
```

La ligne épaisse à l'intérieur de chaque boîte représente la mediane de la masse pour chaque genre. Cette médiane est légèrement plus élevée chez les hommes que chez les femmes. Donc cette boîte à moustaches montre qu'il existe une légère différence dans la distribution de la masse entre les hommes et les femmes de cet échantillon, les hommes ayant tendance à avoir une masse médiane légèrement plus élevée et une dispersion légèrement plus grande.

Le tableau obtenu reflète une différence biologique habituelle, les hommes ayant généralement une masse musculaire plus élevée que les femmes. L'écart type est pratiquement similaire entre les hommes et les femmes de même que le nombre d'individu analyse. Comme conclusion : les hommes ont une masse corporelle moyenne plus élevée que les femmes ce qui correspond a la tendance physiologique générale

## Calcul d'indices

<!--% Calculez au moins quatre indices (un par étudiant) en vous basant sur la littérature et en relation avec votre question de recherche. Décrivez chaque indice avec une formule mathématique en LaTeX. Calculez une nouvelle variable dans votre tableau pour cet indice sur base de la formule mathématique. Si cela est pertinent, définissez aussi une variable facteur qui qualifie l'état de bonne santé selon une échelle qualitative. -->

<!--# N'hésitez pas à associer un graphique ou un tableau utiles pour visualiser/décrire vos indices calculés. -->

### Indice 1

<!--% Description et formule ci-dessous. -->

L'**Indice de Masse Adipeuse (IMA)** est un indicateur permettant d'estimer le pourcentage de graisse corporelle en fonction du tour de hanche et de la taille. Contrairement à l'IMC, il ne nécessite pas le poids corporel et est parfois considéré comme plus représentatif de la masse grasse, notamment pour certaines populations.

```{r indice1}
biometry_data <- biometry_data %>%
  smutate(
  taille_m = taille / 100,   # Conversion de la taille de cm en m
 IMA = (tour_hanche / (taille_m^1.5)) - 18  # Calcul de l'IMA
  )

biometry_data <- biometry_data %>%
  smutate(
    taille_m = taille / 100,  # Conversion de la taille de cm en m
    IMA = (tour_hanche / (taille_m^1.5)) - 18,  # Calcul de l'IMA
    categorie_IMA = case_when(
      genre == "H" & IMA < 8  ~ "faible",
      genre == "H" & IMA >= 8 & IMA < 20 ~ "normal",
      genre == "H" & IMA >= 20 & IMA < 25 ~ "élevé",
      genre == "H" & IMA >= 25 ~ "obésité",
      genre == "F" & IMA < 21  ~ "faible",
      genre == "F" & IMA >= 21 & IMA < 33 ~ "normal",
      genre == "F" & IMA >= 33 & IMA < 39 ~ "élevé",
      genre == "F" & IMA >= 39 ~ "obésité"
    )
  )

# Ordonner les catégories pour faciliter l'affichage
biometry_data$categorie_IMA <- ordered(biometry_data$categorie_IMA, 
  levels = c("faible", "normal", "élevé", "obésité"))
```

<!--% Graphique ou tableau utilisant l'indice calculé.-->

```{r plot_indice1}
# Graphique ou tableau utilisant l'indice calculé.
chart(data = biometry_data, IMA ~ genre %fill=% genre) +
  geom_boxplot() +
  labs(title = "Distribution de l'Indice de Masse Adipeuse (IMA) par Genre")
```

<!--% Interprétation en quelques points du graphique ou tableau. -->

-   Les femmes (**F**) ont une médiane d'IMA plus élevée que les hommes (**H**), indiquant qu'en général, elles ont un pourcentage de masse grasse plus important.

    La distribution de l'IMA chez les hommes est plus compacte, avec une fourchette plus réduite.

    Les femmes ont une plus grande dispersion, ce qui indique une variabilité plus forte de leur IMA.

-   L'IMA est plus élevé chez les femmes que chez les hommes, ce qui est cohérent avec la biologie humaine, les femmes ayant naturellement un pourcentage de masse grasse plus élevé que les hommes. La distribution plus large chez les femmes peut s'expliquer par une plus grande diversité de morphologies.

### Indice 2

<!--% Description et formule ci-dessous. -->

\\text{WHR} = \\frac{\\text{Tour de taille}}{\\text{Tour de hanche}}

Le rapport tour de taille sur tour de hanches (RTH) est une mesure anthropométrique qui permet d'évaluer la distribution de la graisse corporelle. Son élévation témoigne d'une accumulation de tissus graisseux au niveau abdominal

```{r indice2}
biometry_data <- biometry_data %>.% 
smutate(biometry_data,taille_hanche = (tour_taille/tour_hanche)) %>.%
  drop_na(.)
```

<!--% Graphique ou tableau utilisant l'indice calculé.-->

```{r plot_indice2}
# Recodage de la variable taille_hanche en facteur
biometry_data <- biometry_data %>.%
  smutate(., Categorie_RTH = case_when(genre == "F" & taille_hanche < 0.80 ~ "Faible",
      genre == "F" & taille_hanche >=0.80 & taille_hanche < 0.85 ~ "Modéré",
      genre == "F" & taille_hanche >=0.85 ~ "Elevé",
      genre == "H" & taille_hanche < 0.95 ~ "Faible",
      genre == "H" & taille_hanche >=0.95 & taille_hanche < 1 ~ "Modéré",
      genre == "H" & taille_hanche >=1 ~ "Elevé"))

  # Graphique utilisant l'indice calculé
chart(data = biometry_data, ~ Categorie_RTH %fill=% genre ) +
  geom_bar(position = "dodge") +
 labs(title = " Risque de santé Indiqués par le  rapport tour de taille sur tour de hanche ",
  y = "Effectifs")

```

<!--% Interprétation en quelques points du graphique ou tableau. -->

-   ...

-   ...

### Indice 3

<!--% Description et formule ci-dessous. -->

L'**Indice de Masse Corporelle (IMC)** est une mesure simple et largement utilisée pour évaluer la corpulence d'une personne. Il permet d'estimer le rapport entre le poids et la taille d'un individu, en fournissant une évaluation du risque lié à la santé, tel que le surpoids, l'obésité ou l'insuffisance pondérale.

```{r indice3}
# Calcul de la ou des variables reprenant l'indice sous forme numérique (et facteur)
  biometry_data <- biometry_data %>.% 
smutate(biometry_data, imc = (masse_corr / (taille / 100)^2)) %>.%   
  drop_na(.)

  biometry_data <- biometry_data %>.% 
  smutate(biometry_data, imc_cat = case_when(
    imc < 18.5 ~ "sous-poids",
    imc >= 18.5 & imc < 25 ~ "poids-normal",
    imc >= 25 & imc < 30 ~ "surpoids",
    imc >= 30 ~ "obèse"))
    
  biometry_data$imc_cat <- ordered(biometry_data$imc_cat, 
  level = c("sous-poids", "poids-normal", "surpoids", "obèse"))

```

<!--% Graphique ou tableau utilisant l'indice calculé.-->

```{r plot_indice3}
# Graphique ou tableau utilisant l'indice calculé.
biometry_3 <- biometry_data %>.% 
  ssummarise(sgroup_by(., imc_cat, genre),
  "n" = fn(imc_cat))
tabularise(biometry_3)
```

<!--% Interprétation en quelques points du graphique ou tableau. -->

-   L'analyse de la répartition de l'IMC selon le genre montre que la majorité des individus de la population étudiée présentent un poids normal ou sont en surpoids, ce qui indique une situation globalement moyenne, mais avec des risques de prise de poids à surveiller. 

-   Les femmes sont plus nombreuses que les hommes dans la catégorie obèse, mais aussi dans celle du sous-poids, ce qui montre une plus grande variation de poids chez elles. 

-   Ces différences entre hommes et femmes montrent qu'il serait utile d'adapter les conseils de santé selon le genre, pour mieux prévenir les risques liés au surpoids ou à la maigreur. 

### Indice 4

<!--% Description et formule ci-dessous. -->

L'**Indice de Masse Grasse (IMG)** est une mesure qui estime le pourcentage de graisse corporelle d'une personne. Contrairement à l'IMC (indice de masse corporelle), qui ne fait pas de distinction entre la masse grasse et la masse musculaire, l'IMG offre une estimation plus précise de la composition corporelle [@wikipedia2025].

```{r indice4}
# Calcul de la ou des variables reprenant l'indice sous forme numérique (et facteur)
     
biometry_data <- biometry_data %>%
  smutate(., 
   taille_m = taille / 100,
   IMG = (1.2 * imc) + (0.23 * age) - (10.8 * ifelse(genre == "H", 1, 0)) - 5.4) # Calcul de l'IMG en fonction du sexe

# Transformation en facteur (classification en catégories)
biometry_data <- biometry_data %>%
  smutate(., IMG_Categorie = case_when(
      genre == "F" & IMG < 25 ~ "Maigre",
      genre == "F" & IMG < 30 ~ "Poids-Normal",
      genre == "F" & IMG < 35 ~ "Surpoids",
      genre == "F" & IMG >= 35 ~ "Obésité",
      
      genre == "H" & IMG < 15 ~ "Maigre",
      genre == "H" & IMG < 20 ~ "Poids-Normal",
      genre == "H" & IMG < 25 ~ "Surpoids",
      genre == "H" & IMG >= 25 ~ "Obésité",
      
      TRUE ~ "Non défini"
    ))
```

<!--% Graphique ou tableau utilisant l'indice calculé.-->

```{r plot_indice4}
# Graphique ou tableau utilisant l'indice calculé.
chart(biometry_data, ~ IMG %fill=% genre | genre) +
  geom_density(binwidth = 2, alpha = 0.6, color = "black") +
  scale_fill_viridis_d() +
  labs(title = "Répartition de l'Indice de Masse Grasse",
       x = "IMG (%)",
       y = "Densité")
```

<!--% Interprétation en quelques points du graphique ou tableau. -->

-   Les plus hautes barres sont observées pour des valeurs courantes d'IMG se situant entre 15% et 35%. Ces valeurs correspondent généralement aux IMG normaux en fonctions des références.11

-   Des valeurs extrêmes et rares, très peu d'individus ont un IMG inférieur a 10% ou supérieur a 50% (un IMG \< 10% peut être observé chez les athlètes : très faible, tandis qu'un IMG \>50% indique une forte accumulation de masse grasse : obésité )

-   Cette distribution est asymétrique.

## Tests d'hypothèses

<!--% Dans cette partie, réalisez plusieurs tests d'hypothèses pour répondre à des questions en relation avec votre but. N'hésitez pas à employer les indices que vous avez calculés ci-dessus, ainsi que les variables de départ. Effectuez et interprétez au moins deux tests d'hypothèses pour chaque type ci-dessous. Répartissez le travail entre les étudiants : à chaque fois deux étudiants réalisent les deux tests et les deux autres les interprètent (les commits doivent bien montrer qui a fait quoi). -->

<!--# Chaque test d'hypothèse doit être correctement employé. Vous devez indiquer, pour chaque test, l'hypothèse nulle et l'hypothèse alternative. Vous devez vérifier les conditions d'application du test d'hypothèse. Vous le réalisez, et ensuite vous l'interprétez du point de vue statistique d'abord et biologique ensuite. -->

### Test de Chi^2^ 1 (Amal)

<!--% Graphique ou tableau présentant les données par rapport au test à réaliser. -->

```{r plot_chi2_1}
# Création du tableau de contingence entre la catégorie IMA et le genre
table_ima_genre <- table(biometry_data$categorie_IMA, biometry_data$genre)
tabularise(table_ima_genre)
```

Ce tableau montre la répartition des individus dans chaque catégorie d'IMA (faible, normal, élevé, obésité) en fonction du genre.

Faible (0 hommes, 11 femmes) : Les femmes sont uniquement dans cette catégorie, suggérant que l'IMA faible est plus fréquent chez elles dans cette population.

Normal (17 hommes, 46 femmes) : Les femmes représentent une proportion plus importante dans cette catégorie, ce qui indique qu'elles sont plus souvent dans la plage normale de l'IMA que les hommes.

Élevé (30 hommes, 13 femmes) : Les hommes sont majoritairement dans cette catégorie, indiquant qu'ils ont une tendance plus forte à l'accumulation de graisse dans les plages élevées de l'IMA.

Obésité (18 hommes, 8 femmes) : Les hommes dominent également dans la catégorie "obésité", suggérant qu'ils sont plus susceptibles d'être dans cette catégorie.

<!--% Hypothèse nulle et alternative -->

Hypothèse nulle (H₀) : La catégorie de sommeil et l'indice de masse grasse sont indépendants

Hypothèse alternative (H₁) : La catégorie se sommeil et l'indice de masse grasse ne sont dépendants

<!--% Vérification des conditions d'application -->

```{r}
test_chi2_1 <- chisq.test(table_ima_genre)

tabularise(test_chi2_1)
```

```{=html}
<!--% Interprétation statistique et biologique ->

Puisque la \*\*valeur p\*\* est bien inférieure au seuil de 0.05, on rejette l'hypothèse nulle. Cela signifie qu'il y a une association significative entre les catégories d'IMA et le genre dans cette population.

les résultats suggèrent que le genre influence la répartition de la graisse corporelle. Les hommes et les femmes ont des profils de distribution de la graisse corporelle différents, ce qui peut expliquer pourquoi la catégorie d'IMA varie de manière significative entre les deux sexes. Par exemple, les hommes peuvent avoir tendance à accumuler plus de graisse viscérale, associée à un IMA plus élevé, tandis que les femmes peuvent stocker davantage de graisse sous-cutanée, ce qui pourrait les amener à avoir un IMA plus faible.

### Test de Chi^2^ 2

<!--% Graphique ou tableau présentant les données par rapport au test à réaliser. -->
```
```{r}
table_img_sommeil <- table(biometry_data$IMG_Categorie, biometry_data$sommeil_rec)

tabularise(table_img_sommeil)
```

<!--% Vérification des conditions d'application -->

```{r test_chi2_2}
test_chi2_2 <- chisq.test(table_img_sommeil)
tabularise(test_chi2_2)
```

<!--% Interprétation statistique et biologique -->

<!--# Travaillez jusqu'ici pour le module 7. -->

### Test t de Student 1 (Leslie)

<!--% Graphique ou tableau présentant les données par rapport au test à réaliser. -->

```{r plot_t_1}
## Recodage de biometry_data$fast_food en biometry_data$fast_food_rec
biometry_data$fast_food_rec <- cut(biometry_data$fast_food,
  include.lowest = TRUE,
  right = FALSE,
  dig.lab = 4,
  breaks = c(0, 1, 13) 
  )
biometry_data %>.%
  sgroup_by(., fast_food_rec) %>.%
  ssummarise(., mean = mean(IMG, na.rm = T)) 
```

<!-- Hypothèse nulle et alternative -->

H0 : mean \[0,1) - mean \[1,13\] = 0. La consommation de fast-food n'a pas d'effet significatif sur l'indice de masse grasse.

H1 : mean \[0,1) - mean \[1,13\] != 0. La consommation de fast - food a un effet significatif sur l'indice de masse grasse.

<!-- Vérification des conditions d'application -->

```{r}
#Vérification de la distribution
biometry_data 
biometry_data$imglog <- log(biometry_data$IMG)
car::qqPlot(biometry_data[["imglog"]], distribution = "norm",
  envelope = 0.95, col = "Black", ylab = "Distrubution de l'IMG")
```

```{r test_t_1}
test <- t.test(data = biometry_data, IMG ~ fast_food_rec)
tabularise(test)
```

<!-- Interprétation statistique et biologique -->

Puisque la valeur de p est faible et inférieure au seuil alpha 5%. Nous rejetons H(0). Nous pouvons dire que l'indice de masse grasse (IMG) diffère de manière significative en fonction de la consommation de fast-food (test t bilatéral, t = 3.4892, ddl = 52.776, valeur de p \<\<\< 0.05).

Les résultats montrent que les personnes qui consomment du fast-food plus fréquemment présentent en moyenne un indice de masse grasse plus faible que celles qui n'en consomment pas. Biologiquement, ce résultat peut s'expliquer par d'autres facteurs comme l'âge, le niveau d'activité physique, ou le métabolisme individuel, qui peuvent influencer la masse grasse indépendamment de l'alimentation.

### Test t de Student 2

<!--% Graphique ou tableau présentant les données par rapport au test à réaliser. -->

```{r plot_t_2}
## Recodage de biometry_data$fumeur en biometry_data$fumeur_rec
biometry_data$fumeur_rec <- cut(biometry_data$fumeur,
  include.lowest = TRUE,
  right = FALSE,
  dig.lab = 4,
  breaks = c(0, 1, 300),
  labels = c("Non fumeur", "Fumeur")) 

chart(data = biometry_data, IMA ~ fumeur_rec %fill=% fumeur_rec) +
  geom_boxplot() + 
  labs(
    title = "Distribution de l'IMA selon le statut tabagique",
    x = "Statut tabagique",
    y = "Indice de Masse Abdominale (IMA)"
  )
```

<!--% Hypothèse nulle et alternative -->

µ1: moyenne de l'IMA chez les fumeurs ; µ2: moyenne de l'IMA chez les non-fumeurs

H(0): µ1 - µ2 = 0 (Il n'y a pas de différence significative entre les moyennes des deux groupes.)

H(1): µ1 - µ2 != 0 (Il y a une différence significative entre les moyennes des deux groupes.)

<!--% Vérification des conditions d'application -->

```{r}
#vérification des conditions de l'application 
biometry_data$IMAlog <- log(biometry_data$IMA)
car::qqPlot(biometry_data[["IMAlog"]], distribution = "norm",
  envelope = 0.95, col = "Black", ylab = "log(area [mm^2])")
```

```{r test_t_2}
t.test(data = biometry_data, IMA ~ fumeur_rec,
  alternative = "two.sided", conf.level = 0.95, var.equal = TRUE)
```

<!--% Interprétation statistique et biologique -->

(Amal)

Afin d'évaluer si le statut tabagique influence l'indice de masse abdominale (IMA), un test t de Student a été réalisé pour comparer les moyennes d'IMA entre les individus fumeurs et non-fumeurs. Sur le plan statistique, les résultats du test (t = 0.337, ddl = 141, p = 0.7363) indiquent qu'il n'existe aucune différence significative entre les deux groupes. En effet, la p-value très élevée (\> 0.05) empêche de rejeter l'hypothèse nulle selon laquelle les deux moyennes sont égales. La moyenne de l'IMA chez les non-fumeurs (26.40) est légèrement supérieure à celle des fumeurs (25.71), mais cet écart est faible et n'est pas statistiquement significatif.

Sur le plan biologique, ces résultats suggèrent que, dans l'échantillon étudié, le fait d'être fumeur ou non n'a pas d'influence marquée sur l'accumulation abdominale de masse grasse telle que mesurée par l'IMA. Il est toutefois important de noter que l'IMA peut être influencé par de nombreux facteurs (alimentation, activité physique, génétique, etc.), et que l'effet du tabac sur la répartition des graisses corporelles pourrait se manifester de manière plus subtile ou dans des contextes différents. Par conséquent, bien que l'analyse actuelle ne révèle pas de lien significatif entre tabagisme et IMA, cela ne permet pas de conclure à une absence totale d'effet biologique du tabac sur la composition corporelle.

<!--# Travaillez jusqu'ici pour le module 8. Commencez à travailler sur le rapport (intro, mat&met). -->

### ANOVA à un facteur 1(Leslie)

<!--% Graphique ou tableau présentant les données par rapport au test à réaliser. -->

```{r plot_anova1_1}
biometry_data <- biometry_data %>%
  mutate(niveau_activite = cut(activite_physique,
                               breaks = c(-Inf, 149, 300, Inf),
                               labels = c("Faible", "Modérée", "Élevée"),
                               ordered_result = TRUE))

biometry_data %>.%
  sgroup_by(., niveau_activite) %>.%
  ssummarise(.,
    mean  = fmean(IMG),
    sd    = fsd(IMG),
    count = fsum(!is.na(IMG)))
```

```{r}
chart(data = biometry_data, IMG ~ niveau_activite) +
  geom_violin() +
  geom_jitter(width = 0.05, alpha = 0.5) +
  stat_summary(geom = "point", fun = "mean", color = "red", size = 3) +
  ylab("Indice de Masse Grasse")
```

<!--% Hypothèse nulle et alternative -->

-   H0: μ1 = μ2 = ...= μk. Il n'y a pas de différence significative entre les moyennes d'IMG selon le niveau d'activité physique. L'IMG diffère significativement en fonction des nivesux d'activité physique.

-   H1:∃(i,j) tel que μi ≠ μj. Il existe au moins une différence significative entre les moyennes d'IMG d'au moins deux groupes de niveau d'activité physique.

<!--% Vérification des conditions d'application -->

```{r}
#Verification de homoscédasticité 
bartlett.test(data = biometry_data, IMG ~ niveau_activite)
```

-   H0: var1 = var2 =\...= vark (homoscédasticité)

-   H1: ∃ (i,j) tel que vari ≠ varj (hétéroscédasticité)

    p-value \> 5%, donc pas de rejet de H0. Il ya donc homoscédasticité

```{r test_anova1_1}
biometry_anova1 <- lm(data = biometry_data, IMG ~ niveau_activite)
anova(biometry_anova1) |> tabularise()
```

```{r}
#Vérification de la normalité des résidus
chart$qqplot(biometry_anova1)

```

<!--% Interprétation statistique et biologique -->

Nous observons dans le tableau de l'ANOVA que la valeur p est faible et inférieure à 0.05. Nous rejetons H(0). Nous pouvons dire que l'IMG diffère significativement entre les niveaux d'activité physique (ANOVA, F = 4.59, ddl = 2 & 140, valeur p \<\< 0.0118). Le fait qu'il y ait une différence significative entre les groupes suggère que l'activité physique régulière pourrait être un moyen éfficace de réduire la masse grasse chez les individus.

### ANOVA à un facteur 2

<!--% Graphique ou tableau présentant les données par rapport au test à réaliser. -->

```{r plot_anova1_2}
chart(data = biometry_data, taille_hanche ~ imc_cat) +
  geom_violin() +
  geom_jitter(width = 0.05, alpha = 0.5) +
  stat_summary(geom = "point", fun = "mean", color = "red", size = 3) +
  labs(title = "Distribution du rapport taille/hanche selon les catégories d'IMC",
  x = "Catégories d'IMC",
  y = "Rapport Taille / Hanche")
```

<!--% Hypothèse nulle et alternative -->

-   H0: μ1 = μ2 = ...= μk. Les variances du rapport taille/hanche sont égales entre les groupes d'IMC

-   H1:∃(i,j) tel que μi ≠ μj. Il existe au moins une différence de variance du entre les groupes d'IMC.

<!--% Vérification des conditions d'application -->

-   H0: var1= var2 = \... = vark (homoscédasticité)

-   H1: ∃(i,j) tel que vari ≠ varj (hétéroscédasticité)

```{r test_anova1_2}
#Verification de homoscédasticité 
bartlett.test(data = biometry_data, taille_hanche ~ imc_cat)
```

Puisque la valeur p est supérieur au seuil alpha 5% (0.05), nous ne rejetons pas H(0). Il y a homoscédasticité.

```{r}
# test anova 
anova(biometry_anova_2 <- lm(data = biometry_data, taille_hanche ~ imc_cat)) |> tabularise()
```

```{r}
# Vérification de la normalité des résidus
chart$qqplot(biometry_anova_2)
```

<!--% Interprétation statistique et biologique -->

<!--# Travaillez jusqu'ici pour le module 9. Commencez à rédiger la partie résultats avec la description des données. -->

### ANOVA à deux facteurs 1 (Amal)

<!--% Graphique ou tableau présentant les données par rapport au test à réaliser. -->

```{r plot_anova2_1}
chart(data = biometry_data, masse_corr ~ genre  %facet=% sommeil_rec %fill=% genre) +
  geom_boxplot() +
  labs(title = "Masse selon le genre et la durée de sommeil",
       x = "Genre",
       y = "Masse (kg)")
```

<!--% Hypothèse nulle et alternative -->

-   H₀ (hypothèse nulle) : Il n'y a pas d'effet du genre, ni de la durée de sommeil, ni d'interaction entre les deux sur la masse corrigée.

<!-- -->

-   H₁ (hypothèse alternative) : Il y a un effet du genre, ou de la durée de sommeil, ou une interaction entre les deux sur la masse corrigée.

<!--% Vérification des conditions d'application -->

```{r test_anova2_1}
mod_anova2 <- aov(masse_corr ~ genre * sommeil_rec, data = biometry_data)
bartlett.test(masse_corr ~ interaction(genre, sommeil_rec), data = biometry_data)

```

**L**es variances sont homogènes entre les groupes définis par l'interaction `genre * sommeil_cat` (p-value = 0.07617 \> 0.05 )

```{r}
anova_amal <- lm(masse_corr ~ genre * sommeil_rec, data = biometry_data) 
anova(anova_amal) |>
  tabularise()
```

<!--% Interprétation statistique et biologique -->

Interpretation :

La première valeur de p \<\< 0,05 (genre). Il existe un effet statistiquement significatif du genre sur la masse corrigée. La masse corrigée diffère significativement entre les genres.

La deuxième valeur de p est inférieure au seuil de 0,05. Il existe un effet statistiquement significatif entre la durée de sommeil et la masse corrigée. La masse corrigée diffère significativement entre les différents groupes de durée de sommeil.

La valeur de p est bien supérieure au seuil de 0,05. Il n'y a pas d'effet d'interaction statistiquement significatif entre le genre et la durée de sommeil sur la masse corrigée. Cela suggère que l'effet du genre sur la masse corrigée est similaire pour tous les niveaux de durée de sommeil.

Le genre a un impact significatif sur la masse corrigée. La durée de sommeil a un impact significatif sur la masse corrigée. L'effet combiné (interaction) du genre et de la durée de sommeil n'a pas un impact significatif sur la masse corrigée.

### ANOVA à deux facteurs 2

<!--% Graphique ou tableau présentant les données par rapport au test à réaliser. -->

```{r plot_anova2_2}
biometry_5 <- biometry_data %>.% 
  ssummarise(sgroup_by(., alimentation),
  "n" = fn(alimentation))
tabularise(biometry_5)
```

<!--% Hypothèse nulle et alternative -->

<!--% Vérification des conditions d'application -->

```{r test_anova2_2}

```

<!--% Interprétation statistique et biologique -->

# Discussion et conclusions

<!--% Reprenez ci-dessous sous forme d'éléments de listes brefs les résultats les plus importants que vous retirez de votre analyse. Ils doivent vous guider pour décider quels tests (les plus intéressants) vous allez conserver dans le rapport. -->

-   Le genre influence l'activité physique déclarée, ce qui doit être pris en compte dans l'interprétation des indicateurs de santé comme la masse

-   L'âge est un facteur important des comportements alimentaires, mais son interprétation doit être nuancée vu la faible représentativité des classes d'âge élevées dans l'échantillon.

-   Le type de régime alimentaire influence potentiellement la distribution des graisses abdominales, et pourrait être un levier de prévention de l'obésité.

-   Les hommes présentent en moyenne une taille et une masse corporelle plus élevées que les femmes dans l'échantillon étudié. Cette différence reflète des caractéristiques biologiques attendues et justifie de prendre en compte le genre dans les analyses comparatives, notamment pour les variables liées à lacorpulence.

    ```{r plot_chi2_1}
    # Création du tableau de contingence entre la catégorie IMA et le genre
    table_ima_genre <- table(biometry_data$categorie_IMA, biometry_data$genre)
    tabularise(table_ima_genre)
    ```

-   ...

-   ...

<!--# Important : ce document doit compiler SANS ERREURS avec le bouton 'Rendu' sinon le travail sera sanctionné lourdement. La compilation du document Quarto est maintenant considérée comme acquise. -->

# Référence

<!--% N'indiquez rien ci-dessous. Quarto se chargera de rajouter vos références bibliographiques automatiquement. -->
